【裁判字號】    97,上易,984
【裁判日期】    970729
【裁判案由】    業務侵占
【裁判全文】
臺灣高等法院臺中分院刑事判決         97年度上易字第984號
上  訴  人  臺灣臺中地方法院檢察署檢察官
上  訴  人
即  被  告  甲○○
上列上訴人因業務侵占案件，不服臺灣臺中地方法院97年度易字
第722號中華民國97年4月9日第一審判決（起訴案號：臺灣臺中
地方法院檢察署96年度偵字第25873號），提起上訴，本院判決
如下：
    主  文
原判決關於甲○○所犯如附表編號10、12、13、16、19所示業務
侵占罪部分及定應執行刑部分均撤銷。
甲○○犯如附表編號10、12、13、16、19所示之業務侵占罪，各
處如附表編號10、12、13、16、19「宣告刑及減得之刑欄」所示
之宣告刑，各減為如附表編號10、12、13、16、19「宣告刑及減
得之刑欄」所示之減得之刑。
其餘上訴駁回．
主文第二項所處有期徒刑，與上訴駁回部分所處有期徒刑，應執
行有期徒刑貳年柒月，如易科罰金，以銀元參佰元即新台幣玖佰
元折算壹日。
    事  實
一、甲○○自民國76年間起，受雇於正鈦工業股份有限公司（下
    稱正鈦公司）擔任會計職務，負責該公司款項收發、提領及
    記帳等會計事務，為從事業務之人。詎其於90年7月10日，
    因投資失利，竟意圖為自己不法之所有，利用職務之便，將
    該公司設於臺中市第二信用合作社之帳號00000000000號帳
    戶內如附表編號1所示之金額，轉入以其母親江林美年（對
    甲○○所犯業務侵占犯行均不知情，經檢察官另為不起訴處
    分確定在案）名義所申設之臺中市第二信用合作社之帳號00
    000000000號帳戶內，並將款項悉數供己花用而侵占入己；
    復自94年1月18日起至95年6月6日止，又因投資失利，而另
    行基於意圖為自己不法所有之概括犯意，連續於附表編號2
    至編號9所示之時間，以上開方式，將如附表編號2至編號9
    所示之各該款項悉數供己花用而侵占入己；再自95年7月13
    日起至96年5月3日止，再因投資失利，而基於意圖為自己不
    法所有之各別犯意，分別於附表編號10至編號20所示之時間
    ，以上開方式，將如附表編號10至編號20所示之款項，分別
    供己花用而侵占入己；甲○○前後共計侵占正鈦公司帳戶內
    款項達新臺幣（下同）7,435,000元。
二、案經正鈦公司代表人林錦耀訴請臺灣臺中地方法院檢察署檢
    察官偵查起訴。
    理  由
一、上開事實，業據上訴人即被告甲○○於原審及本院審理時均
    坦承不諱，且經告訴代理人林錦耀於偵查中指述明確，復經
    證人賴文平（即正鈦公司自76年7月起至96年5月止之負責人
    ）於偵訊時具結證述綦詳，並有臺中市第二信用合作社精進
    分社所檢送戶名正鈦公司、帳號00000000000號帳戶及戶名
    江林美年、帳號00000000000號帳戶之客戶交易明細查詢資
    料在卷可佐，足認被告之自白確與事實相符，得為證據。又
    被告既將其業務上經手及管領持有之上開款項逕自挪供己用
    ，顯有變易持有為所有之意思，而有不法所有之意圖甚明。
    從而，本件事證明確，被告上開業務侵占之犯行，應堪認定
    。
二、查，被告所為附表編號1至編號9所示行為後，中華民國刑法
    於94年2月2日修正公布，並自95年7月1日施行，有關：
  (一)關於連續犯部分，刑法施行後，關於該法第56條連續犯之規
    定業已刪除，是被告所為附表編號1至編號9所示犯行後法律
    已有變更，而本件被告於舊法時期所犯如附表編號2至9所示
    8次之業務侵占罪，依修正施行前刑法第56條之規定，為連
    續犯，應論以一罪，並得加重其刑；而依修正施行後之刑法
    ，既已刪除無連續犯之規定，應依數罪併罰論處，其刑度顯
    較修正前應依刑法第56條之規定以連續犯論以一罪為重，是
    應以修行前刑法第56條連續犯之規定有利於被告。
  (二)刑法第41條第1項前段關於易科罰金之折算標準，由修正前
    之銀元100元、200元、300元修正為新臺幣1,000元、2,000
    元、3,000元，因屬科刑規範事項之變更，其折算標準為裁
    判時所應諭知，自有就新舊法規定比較之必要。經比較修正
    前後之易科罰金折算標準，新法並無較有利於行為人之情形
    ，故本件關於附表編號1至編號9所示犯行部分，應適用被告
    行為時之修正前刑法第41條第1項前段及罰金罰鍰提高標準
    條例第2條（現已刪除）規定，定其折算標準。又修正後之
    刑法第41條第2項固然規定：「前項規定於數罪併罰，其應
    執行之刑未逾六月者，亦適用之」，惟依刑法施行法第3條
    之1第3項規定：「於94年1月7日刑法修正施行前犯併合處罰
    數罪中之一罪，且該數罪均符合第41條第1項得易科罰金之
    規定者，適用90年1月4日修正之刑法第41條第2項規定」
    ，本案被告所為如附表編號1至編號9所示之犯行，係在刑法
    修正施行前，而被告所犯如附表編號1至編號19所示之罪所
    減得之刑及編號20所示之罪之宣告刑，既均分別符合修正前
    、後刑法第41條第1項得易科罰金之規定，則縱經合併定執
    行刑已逾有期徒刑6月，仍得依修正前刑法第41條第2項之規
    定，諭知易科罰金之折算標準。
  (三)依刑法第51條定應執行刑時，「裁判確定前犯數罪，其中一
    罪在新法施行前者，亦同（即亦應為新舊法比較）」，最高
    法院95年5月23日第8次刑事庭會議決議可資參照。而刑法第
    51條修正前規定：「數罪併罰，分別宣告其罪之刑，依左列
    各款定其應執行者」，其中第5款規定：「宣告多數有期徒
    刑者，於各刑中之最長期以上，各刑合併之刑期以下，定其
    刑期。但不得逾二十年。」，修正後刑法第51條第5款規定
    ：「宣告多數有期徒刑者，於各刑中之最長期以上，各刑合
    併之刑期以下，定其刑期。但不得逾三十年。」，經比較新
    舊刑法之規定，修正後刑法並非較有利於行為人，應依修正
    前之刑法第51條第5款之規定，定其應執行之刑。
  (四)至於刑法第336條第2項法定刑為罰金部分，以及法定刑為罰
    金之提高標準之部分，因95年6月14日增訂公布自同年7月1
    日起施行之刑法施行法第1條之1規定，中華民國94年1月7日
    刑法修正施行後，刑法分則編所定罰金之貨幣單位為新臺幣
    ；而94年1月7日刑法修正時，刑法分則編未修正之條文定有
    罰金者，自94年1月7日刑法修正施行後，就其所定數額提高
    為三十倍。立法理由謂：因應刑法增修條文施行後，刑法第
    33條第5款規定，罰金貨幣單位已改為新臺幣，是以同法各
    罪所定罰金貨幣單位，自應配合上開規定修正；且因不再適
    用現行法規所定貨幣單位折算新台幣條例，為使罰金數額趨
    於一致，避免衍生新舊法比較適用問題，以緩和實務適用法
    律之衝擊，於不變動罰金數額之前提下，而為制定。可見刑
    法施行法第1條之1，係為取代罰金罰鍰提高標準條例第1條
    及現行法規所定貨幣單位折算新臺幣條例第2條而制定，而
    本次刑法修正時，該法第336條第2項並未修正，依上開規定
    ，就罰金刑部分之貨幣單位改為新臺幣，並就其所定罰金數
    額提高為三十倍，惟實際上其構成要件及法定刑並未變更，
    自無新舊法比較適用問題。
三、按所謂業務係指吾人於社會生活中所繼續經營之事務，查被
    告於上開期間任職於正鈦公司，負責該公司款項收發、提領
    及記帳等會計事務，其所負責之工作內容即係被告在社會生
    活中所繼續經營之事務，應為從事業務之人，是被告持有其
    因處理會計事務而管領正鈦公司之帳戶內款項，即為其基於
    業務上之關係而持有之他人之物，故核被告所為，均係犯刑
    法第336條第2項之業務侵占罪。被告於附表編號2至編號9所
    示之多次業務侵占犯行，時間緊接，均觸犯犯罪構成要件相
    同之罪名，顯係基於概括犯意反覆實施，屬連續犯，應依修
    正前刑法第56條之規定，論以一罪，並加重其刑。被告所犯
    如附表編號1所示之業務侵占罪、如附表編號2至編號9所示
    之連續業務侵占罪及如附表編號10至編號20所示之各次業務
    侵占罪之間，時間有所區隔，犯意各別，應分論併罰。
四、原審以被告罪明確，予以論罪科刑，固非無見。惟查本件被
    告所為事實欄如附表編號10、12、13、16、19所示犯行，所
    侵占之款項均逾越50萬元，與被告其餘附表編號犯行造成被
    害人受有數千元至2、30萬元不等之損害額度相較下，被告
    為事實欄附表編號10、12、13、16、19所示犯行惡性及對被
    害人之傷害性顯高於其餘各行為，原審就上開犯行惡性較重
    之事實欄附表編號10、12、13、16、19等犯行，所量處之刑
    度，與其餘各筆相同，顯有失當，檢察官以原審量刑過輕為
    由，關於事實欄附表編號10、12、13、16、19所示部分為有
    理由，至於被告甲○○就此部分之上訴亦無理由，詳述如後
    ，應由本院將此部分予以撤銷改判；定應執行刑部分，亦因
    一部分之撤銷，而失所依據，併予撤銷之。爰審酌被告甲○
    ○無前科，素行堪稱良好，有臺灣高等法院被告前案紀錄表
    在卷可查，其犯罪動機肇因於個人投資失利，其侵占手段尚
    屬平和，所侵占得款或達50萬元、或達60萬元不等，且本院
    辯論終結時尚未與告訴人公司上開所侵占款項悉數清償、賠
    償或和解完畢，又其犯罪後始終坦承犯行，態度良好，暨其
    智識程度及生活狀況等一切情狀，就其事實欄附表編號10、
    12 、13、16、19所示犯行分別量處如主文第2項所示之刑，
    又被告上開事實欄附表編號10、12、13、16、19所示各次犯
    行之犯罪時間，均於96年4月24日以前，合於中華民國九十
    六年罪犯減刑條例規定基準日之前，應依該條例第2條第1項
    第3款、第7條、第9條、第10條第1項等規定，分別減其刑期
    2分之1，並各依刑法第41條第1項前段諭知易科罰金之折算
    標準。至於犯罪事實所述附表編號1-9、11、14、15、17、
    18 及20部分，檢察官雖亦以上開部分犯行之量刑過輕為由
    提起上訴，然查原判決就上開犯行處被告有期徒刑6月至8月
    不等之刑期，既無違背法定刑之規定，亦難認有何顯然不當
    之情形，尚難指此部分判決為違法，是檢察官此部分之上訴
    無理由；被告甲○○雖以業與告訴人達成和解，並已賠償告
    訴人損失為由提起上訴，然本件被告父母係針對被告與告訴
    人之前任法定代理人賴文平間之債務關係進行和解，並非與
    告訴人就本件侵占公司款項犯行達成和解，有和解書一份在
    卷可按，並經告訴代理人林錦耀及前任代理人賴文平於偵查
    及本院審理時供述明確，被告甲○○上開辯詞，顯無可採，
    此外，被告在本院亦未提出其他有利之證據及辯解，其上訴
    亦無理由，應併予駁回。本院並就撤銷改判部分與上訴駁回
    部分所處之刑，定其應執行之刑，並依修正前刑法第41條第
    1項前段諭知易科罰金之折算標準。
據上論結，應依刑事訴訟法第368條、第369條第1項前段、第364
條、第299條第1項前段，刑法第2條第1項前段、第336條第2項、
第41條第1項前段（修正前）、第2項（修正前）、第41條第1項
前段、第51條第5款（修正前），刑法施行法第1條之1、第3條之
1第3項，罰金罰鍰提高標準條例第2條（修正前），中華民國九
十六年罪犯減刑條例第2條第1項第3款、第7條、第9條、第10條
第1項，判決如主文。
本案經檢察官乙○○到庭執行職務。
中    華    民    國    97    年    7    月    29    日
            刑事第六庭  審判長法  官  李  文  雄
                              法  官  邱  顯  祥
                              法  官  林  靜  芬
上列正本證明與原本無異。
不得上訴。
                              書記官  高  勳  楠
中    華    民    國    97    年    7    月    29    日
附表
┌──┬──────┬───────┬─────────────────────┐
│編號│時間（民國）│   侵占金額   │             宣告刑及減得之刑             │
│    │            │（單位新臺幣）│                                          │
├──┼──────┼───────┼─────────────────────┤
│1   │90年7月10日 │110,000元     │甲○○意圖為自己不法之所有，而侵占對於業務│
│    │            │              │上所持有之物，處有期徒刑陸月，如易科罰金，│
│    │            │              │以銀元佰元即新臺幣玖佰元折算壹日；減為有│
│    │            │              │期徒刑月，如易科罰金，以銀元佰元即新臺│
│    │            │              │幣玖佰元折算壹日。                        │
├──┼──────┼───────┼─────────────────────┤
│2   │94年1月18日 │48,000元      │甲○○連續意圖為自己不法之所有，而侵占對於│
├──┼──────┼───────┤業務上所持有之物，處有期徒刑捌月；減為有期│
│3   │94年7月25日 │420,000元     │徒刑肆月，如易科罰金，以銀元佰元即新臺幣│
├──┼──────┼───────┤玖佰元折算壹日。                          │
│4   │95年1月25日 │240,000元     │（本欄以下空白）                          │
├──┼──────┼───────┤                                          │
│5   │95年2月22日 │780,000元     │                                          │
├──┼──────┼───────┤                                          │
│6   │95年3月10日 │500,000元     │                                          │
├──┼──────┼───────┤                                          │
│7   │95年4月11日 │567,000元     │                                          │
├──┼──────┼───────┤                                          │
│8   │95年5月9日  │700,000元     │                                          │
├──┼──────┼───────┤                                          │
│9   │95年6月6日  │270,000元     │                                          │
├──┼──────┼───────┼─────────────────────┤
│10  │95年7月13日 │600,000元     │甲○○意圖為自己不法之所有，而侵占對於業務│
│    │            │              │上所持有之物，處有期徒刑捌月，如易科罰金，│
│    │            │              │以新臺幣壹仟元折算壹日；減為有期徒刑肆月，│
│    │            │              │如易科罰金，以新臺幣壹仟元折算壹日。      │
├──┼──────┼───────┼─────────────────────┤
│11  │95年8月9日  │200,000元     │甲○○意圖為自己不法之所有，而侵占對於業務│
│    │            │              │上所持有之物，處有期徒刑陸月，如易科罰金，│
│    │            │              │以新臺幣壹仟元折算壹日；減為有期徒刑月，│
│    │            │              │如易科罰金，以新臺幣壹仟元折算壹日。      │
├──┼──────┼───────┼─────────────────────┤
│12  │95年9月11日 │600,000元     │甲○○意圖為自己不法之所有，而侵占對於業務│
│    │            │              │上所持有之物，處有期徒刑捌月，如易科罰金，│
│    │            │              │以新臺幣壹仟元折算壹日；減為有期徒刑肆月，│
│    │            │              │如易科罰金，以新臺幣壹仟元折算壹日。      │
├──┼──────┼───────┼─────────────────────┤
│13  │95年10月12日│550,000元     │甲○○意圖為自己不法之所有，而侵占對於業務│
│    │            │              │上所持有之物，處有期徒刑捌月，如易科罰金，│
│    │            │              │以新臺幣壹仟元折算壹日；減為有期徒刑肆月，│
│    │            │              │如易科罰金，以新臺幣壹仟元折算壹日。      │
├──┼──────┼───────┼─────────────────────┤
│14  │95年10月25日│70,000元      │甲○○意圖為自己不法之所有，而侵占對於業務│
│    │            │              │上所持有之物，處有期徒刑陸月，如易科罰金，│
│    │            │              │以新臺幣壹仟元折算壹日；減為有期徒刑月，│
│    │            │              │如易科罰金，以新臺幣壹仟元折算壹日。      │
├──┼──────┼───────┼─────────────────────┤
│15  │95年11月10日│200,000元     │甲○○意圖為自己不法之所有，而侵占對於業務│
│    │            │              │上所持有之物，處有期徒刑陸月，如易科罰金，│
│    │            │              │以新臺幣壹仟元折算壹日；減為有期徒刑月，│
│    │            │              │如易科罰金，以新臺幣壹仟元折算壹日。      │
├──┼──────┼───────┼─────────────────────┤
│16  │95年12月11日│600,000元     │甲○○意圖為自己不法之所有，而侵占對於業務│
│    │            │              │上所持有之物，處有期徒刑捌月，如易科罰金，│
│    │            │              │以新臺幣壹仟元折算壹日；減為有期徒刑肆月，│
│    │            │              │如易科罰金，以新臺幣壹仟元折算壹日。      │
├──┼──────┼───────┼─────────────────────┤
│17  │96年1月15日 │300,000元     │甲○○意圖為自己不法之所有，而侵占對於業務│
│    │            │              │上所持有之物，處有期徒刑陸月，如易科罰金，│
│    │            │              │以新臺幣壹仟元折算壹日；減為有期徒刑月，│
│    │            │              │如易科罰金，以新臺幣壹仟元折算壹日。      │
├──┼──────┼───────┼─────────────────────┤
│18  │96年4月9日  │50,000元      │甲○○意圖為自己不法之所有，而侵占對於業務│
│    │            │              │上所持有之物，處有期徒刑陸月，如易科罰金，│
│    │            │              │以新臺幣壹仟元折算壹日；減為有期徒刑月，│
│    │            │              │如易科罰金，以新臺幣壹仟元折算壹日。      │
├──┼──────┼───────┼─────────────────────┤
│19  │96年4月10日 │500,000元     │甲○○意圖為自己不法之所有，而侵占對於業務│
│    │            │              │上所持有之物，處有期徒刑捌月，如易科罰金，│
│    │            │              │以新臺幣壹仟元折算壹日；減為有期徒刑肆月，│
│    │            │              │如易科罰金，以新臺幣壹仟元折算壹日。      │
├──┼──────┼───────┼─────────────────────┤
│20  │96年5月3日  │130,000元     │甲○○意圖為自己不法之所有，而侵占對於業務│
│    │            │              │上所持有之物，處有期徒刑陸月，如易科罰金，│
│    │            │              │以新臺幣壹仟元折算壹日。                  │
│    │            │              │（備註：此次犯行不符合減刑條件）          │
├──┴──────┼───────┴─────────────────────┤
│   侵占金額總計   │7,435,000元                                               │
└─────────┴─────────────────────────────┘


司法院資訊處製作；財團法人民間司法改革基金會備份。
